【裁判字號】    88,易,1570
【裁判日期】    890229
【裁判案由】    詐欺
【裁判全文】
臺灣臺南地方法院刑事判決
    公  訴  人  臺灣台南地方法院檢察署檢察官
    被      告  戊○○
                乙○○原名朱.
                甲○○原名朱.
                庚○○
    共      同
    選任辯護人  許明德
右列被告因詐欺案件，經檢察官提起公訴（八十七年度偵字第五六七八號），本院判
決如左：
    主  文
戊○○、乙○○（原名朱泰國）、甲○○（原名朱美桃）、庚○○均無罪。
    理  由
一、公訴意旨略以：被告乙○○（原名朱泰國，於民國八十八年七月二十日改名）係
    禾樹建設股份有限公司（下稱禾樹公司）負責人，被告庚○○、甲○○（原名朱
    美桃，於八十八年九月二十日改名）、戊○○均為該公司之股東，禾樹公司於八
    十四年間，在台南縣善化鎮○○○段二小段一二一二之三地號興建三層樓房屋一
    棟，門牌號碼台南縣善化鎮○○○路一七五之七號，該屋原登記為被告庚○○所
    有，禾樹公司因需資金周轉，以前開房屋向台東區中小企業銀行大社分行（下稱
    中小企銀大社分行）抵押貸款新台幣（下同）三百七十五萬元，並由中小企銀大
    社分行於八十四年十一月一日，在該房地上設定最高限額抵押權四百五十萬元，
    被告乙○○、庚○○、甲○○、戊○○四人明知公司已陷於資力困難，並無能力
    清償抵押貸款，竟共同意圖為自己不法之所有，將該房地產以總價四百萬元，出
    售給告訴人丙○○，並向告訴人詐稱收到錢後會主動清償抵押貸款，致告訴人陷
    於錯誤而於八十五年二月二十四日簽訂買賣契約，雙方約定告訴人應給付現金二
    百七十萬元，餘款由禾樹公司代告訴人辦理扺押貸款一百三十萬元，丙○○分別
    於八十五年二月十七日、二月二十三日各交付現金二萬元、八萬元給被告庚○○
    ，二月二十四日交付四十萬元、三月二十日交付現金一百萬元給被告乙○○，告
    訴人於八十五年四月初左右，發現前開房地產上已有四百五十萬元之抵押權仍未
    塗銷，向被告等人質問，被告等人即向告訴人詐稱此事一定會圓滿解決，要告訴
    人儘速繳交尾款一百五十萬元，並保證告訴人將錢付清後，定會將事情辦妥，要
    告訴人放心云云，致告訴人陷於錯誤而再於八十五年四月九日、四月二十七日各
    交付現金六十萬元、四十萬元，並於五月一日交付即期支票二十萬元（該支票業
    已兌現）。詎被告等人先後詐得告訴人二百七十萬元現金後，竟分文未向銀行清
    償貸款，且將款項挪作他用，告訴人多次催促，被告等人均一再敷衍，並保證會
    代告訴人繳付原貸款之利息云云，惟因被告等人並未如期清償，致告訴人之前開
    房地產遭抵押權人查封欲實施拍賣，告訴人迫於無奈，代為繳納部分款項，始免
    遭拍賣，因認被告等人涉有刑法第三百三十九條第一項詐欺取財罪嫌云云。
二、按犯罪事實應依證據認定之，無證據不得推定其犯罪事實；不能證明被告犯罪者
    ，即應諭知無罪之判決，刑事訴訟法第一百五十四條、第三百零一條第一項分別
    定有明文。又告訴人之告訴，係以使被告受刑事訴追為目的，是其陳述是否與事
    實相符，仍應調查其他證據以資審認，最高法院五十二年度台上字第一三００號
    亦著有判例。
三、本件公訴人認被告戊○○等人涉有詐欺罪嫌，無非以上揭事實，業據告訴人丙○○指述明確，及證人己○○之證詞等資為依據。
四、訊據被告戊○○、乙○○、甲○○、庚○○均堅決否認有上揭詐欺犯行，辯稱：
    簽約當時，已向告訴人之代理人即其配偶己○○表示前開不動產已向中小企銀大
    社分行抵押貸款三百七十五萬元尚未清償後，雙方約定買方自備款二百七十萬元
    ，尾款由銀行貸款一百三十萬元，至於原設定抵押貸款超過一百三十萬元之部分
    則由賣方負責清償，惟簽約後，告訴人要求被告等人代為辦理較中小企銀大社分
    行貸款利息更低之銀行（即首次購屋貸款），旋又要求將貸款金額提高為二百萬
    元，而取回自備款七十萬元，並要求被告增建廚房，及代為支付加盟金四十萬元
    ，相扣抵結果，告訴人實際僅繳納一百餘萬元之自備款，被告亦早已將該屋移轉
    登記並交付告訴人使用，待告訴人於花旗銀行設定抵押貸款後，因告訴人無法補
    足自備款不足之部分，禾樹公司嗣後又係因房地產不景氣，無法繼續繳納貸款，
    該屋始被查封，且被告乙○○、甲○○、庚○○均未參與訂約過程，渠等均無詐
    欺之意圖等語。
  （一）經查，告訴人與被告戊○○簽訂前開不動產買賣契約時，實已知悉被告等人
        以該不動產設定四百五十萬元抵押權，向中小企銀大社分行貸款三百七十五
        萬元，且尚未清償完畢之事實，雖為告訴人所否認，惟觀諸前開不動產買賣
        契約書第四條後段：「．．本件不動產原有貸款利息等由賣方負擔至交屋當
        日為止，爾後開始則由買方負擔」及第七條後段：「．．買戶若有承受本件
        不動產原有貸款（即背胎）時須補足賣方已繳納的本金及火險費，若因銀行
        貸款金額不足尾款時，買方同意以現金補足」之記載，均足以得悉前開不動
        產上有抵押貸款之問題存在，而經本院傳訊代理告訴人簽約之證人己○○到
        庭訊問結果，其雖亦證稱簽約時不知道前開不動產上仍有貸款未清償云云，
        惟迄至本院問及前揭契約中所載「原有貸款利息」於簽約時如何約定一節，
        其即證述：「（原有貸款利息）在他們還未辦好貸款之前由他們負擔．．他
        們在台東企銀有貸款．．（貸款一百三十萬簽約時是約定至何銀行辦理﹖）
        未提及．．簽約當天我就拿契約給丙○○看，之後我們也沒有自己去找銀行
        貸款．．（在八十七年二月九日之前有無拿過貸款一百三十萬或二百萬之利
        息給被告﹖）沒有，因為他們說在銀行貸款利息未下來之前，原來貸款利息
        都由他們負擔」等語（參本院八十八年十月十五日訊問筆錄），益證告訴人
        至遲於證人己○○代理簽約時，已知悉前開不動產設定有前揭抵押權尚未清
        償塗銷，且於告訴人在其他銀行辦理首次購屋貸款並取得貸款之前，仍由禾
        樹公司代為繳納原來之貸款利息甚明。
  （二）次查，告訴人陸續繳納自備款二百七十萬元予禾樹公司，係依據前開契約書
        所約定之時期給付之事實，有前開不動產買賣契約書第一條、第二條所載付
        款方式可資佐證，禾樹公司並依約於八十五年四月十日移轉登記前開不動產
        所有權予告訴人之事實，亦有土地及建物謄本各一份在卷可稽。又告訴人於
        簽約後，即要求被告等人代為尋找首次購屋低利率貸款銀行，在被告尋找貸
        款銀行期間，告訴人復要求將貸款金額提高為二百萬元，而取回七十萬元自
        備款之事實，為被告等人所供承不諱，且為告訴人所不爭執，而告訴人嗣後
        因被告等人之協助，確於八十六年四月十日另設定本金最高限額二百四十萬
        元抵押權予美商花旗銀行股份有限公司（下稱花旗銀行），擬貸款二百萬元
        一節，亦經銀行承辦員丁○○到庭證稱：「本件是由花旗銀行設定第二順位
        抵押權，待撥款後塗銷第一順位抵押權．．我們在撥款前會先照會第一順位
        抵押權之銀行，看買受人或建設公司是否已補足兩家銀行間貸款金額之差額
        ，本件買受人欲向我們貸款二百萬，但設定抵押後，他們一直未補足與台東
        企銀之間貸款之差額」等語屬實（參本院八十八年九月二十九日訊問筆錄）
        ，斯時距離被告移轉登記日期已一年，按禾樹公司實係因告訴人要求在其他
        銀行辦理首次購屋貸款，致禾樹公司遲遲無法取得告訴人自備款以外之價款
        ，且又在已辦理移轉登記並交付告訴人使用前開不動產之情形下，繼續繳納
        所有之貸款利息（包括告訴人依契約應負擔之貸款利息部分）至八十七年二
        月九日，況被告等人倘意圖詐欺告訴人二百七十萬元之自備款，又何須因告
        訴人要求提高貸款金額為二百萬元，而退還七十萬元之自備款﹖是被告等人
        辯稱：係因告訴人首次購屋貸款之問題，致渠等無法將原抵押貸款一併塗銷
        解決云云，尚非虛妄，應堪採信。
  （三）按刑法第三百三十九條第一項詐欺罪之成立，意圖為自己或第三人不法所有
        ，以詐術使人將本人或第三人之物交付為要件，所謂以詐術使人交付，必須
        被詐欺人因其詐術而陷於錯誤，若其所用方法，不能認為詐術，亦不致使人
        陷於錯誤，即不構成該罪，最高法院四十六年台上字第二六０號判例可資參
        照。查告訴人在知悉前開不動產上已為禾樹公司設定抵押權予中小企銀大社
        分行貸款三百七十五萬元，且尚未清償完畢之情形下，仍願與禾樹公司簽訂
        買賣契約，並依契約上所載給付款項之日期交付自備款予被告等人，則其給
        付款項予被告等人，係基於買賣契約所負給付價金之義務而為，並非因被告
        等人施用詐術而陷於錯誤所交付，被告等人亦已依約移轉登記並交付前開不
        動產予告訴人使用，並繼續繳納貸款利息至八十七年二月九日，縱被告等人
        嗣後未清償原來應負擔部分之抵押借款，僅屬違反民事契約債務之問題，尚
        難遽認被告等人於簽約之初即有詐欺之不法意圖，此外，復查無其他積極證
        據足資認定被告等人有前揭詐欺犯行，則揆諸首揭說明，本件既不能證明被
        告等人犯罪，自應為無罪之諭知，以昭審慎。
據上論斷，應依刑事訴訟法第三百零一條第一項，判決如主文。
本案經檢察官陳明進到庭執行職務
中    華    民    國      八十九      年      二      月      廿九      日
                                  臺灣臺南地方法院刑事第一庭
                                      法  官  林  育  幟
右正本證明與原本無異。
如不服本判決，應於判決送達後十日內，向本院提出上訴狀（須附繕本）。
                                      書記官  汪  姿  秀
中    華    民    國      八十九      年      二      月      廿九      日


司法院資訊處製作；財團法人民間司法改革基金會備份。
